【裁判字號】    89,訴,533
【裁判日期】    890811
【裁判案由】    常業重利
【裁判全文】
台灣台中地方法院刑事判決                          八十九年度訴字第五三三號
    公  訴  人  台灣台中地方法院檢察署檢察官
    被      告  丙○○
                乙○○
    共      同
    選任辯護人  陳修義
右列被告因常業重利案件，經檢察官提起公訴（八十八年度偵字第二四四三一號），
本院判決如左︰
    主      文
丙○○、乙○○共同以乘他人急迫貸以金錢，而取得與原本顯不相當之重利為常業，
丙○○處有期徒刑貳年陸月；乙○○處有期徒刑壹年捌月。
    事      實
一、丙○○、乙○○為父子，二人共同基於放款收息營利為常業之犯意，由丙○○出
    資，在台北市○○路○段三○二號十一樓，以經營「尚宜汽車有限公司」為幌子
    ，實際從事地下錢莊為主要業務，並由其子乙○○負責個案放款收息之行為，另
    以月薪新台幣（下同）三萬元僱用具有共同犯意聯絡之郭德志（常業重利部分，
    業經台灣高等法院高雄分院判處有期徒刑六月確定），在台北地區，負責放款給
    不特定之人。彼三人即自民國八十七年一月間某日起，以在報紙上刊登「免照會
    ，只要是正當生意人，您的票信，我支持」等急貸字樣之廣告，招攬不特定之顧
    客，並利用該不特定之人急迫需用金錢之際，以與原本顯不相當之重利，貸與金
    錢，牟取鉅利，其方式係以十天為一期，每借款十五萬元，則收取三萬元之利息
    ，相當月息六十分之重利，且借款人須開立與借款數額（含利息）相同之支票及
    本票作為擔保。凡談妥借貸金額後，即由丙○○本人或指示不知情之丁○○，至
    台中市○○○路三○一號台灣中小企業銀行忠明分行，將款項存、匯入郭德志所
    有之台灣中小企業銀行劍潭分行之帳戶內，由郭德志提領後，交付貸借之人，並
    收取擔保之支票、本票等物，丙○○、乙○○二人則均以此為常業。其中於八十
    七年八月十九日，甲○○因急迫用錢，經由報載以電話000000000號，
    向乙○○貸借十五萬元，約定每十天為一期，每期利息三萬元，再由乙○○將借
    款人之資料傳真與郭德志，指示其與甲○○接洽，並由丙○○匯款入郭德志所有
    之台灣中小企業銀行劍潭分行帳戶內，由郭德志提領後，化名「林代書」交付與
    甲○○，並攜回甲○○簽發供擔保用之面額各六萬元之支票三紙。惟其後甲○○
    因無力支付此重利，請求緩期清償未果，而避居高雄縣六龜鄉○○村○○路八五
    號，開設國展診所。乙○○知悉後，即夥同郭德志、王恆義二人，另行基於犯意
    之聯絡，於八十八年一月六日下午二時許，至甲○○上開住處，以若不簽立本票
    、支票即欲強行押出等語，並隨進隨出施加壓力，脅迫甲○○使之心生畏怖，遂
    在其等三人之環伺下，簽立面額十八萬元之本票一紙及總計十八萬元之支票四紙
    ，交予乙○○等人收執，其等三人並脅迫甲○○簽立扣押其所有車牌ＷＴ─７７
    ２３號自用小客車之同意書一紙，使其行無義務之事（乙○○、郭德志、王恆義
    三人妨害自由部分，業由台灣高等法院高雄分院、台灣高雄地方法院，分別判處
    有期徒刑六月、五月、五月確定），甲○○於雙方協商時，藉詞須向友人借貸方
    能還款，乘隙報警。嗣乙○○等三人欲駕駛該車離去之際，為警當場逮獲，始循
    線查悉上情。
二、案經台灣高雄地方法院函送台灣高雄地方法院檢察署檢察官呈請台灣高等法院檢
    察署檢察長核轉台灣台中地方法院檢察署檢察官偵查起訴。
    理      由
一、訊據被告丙○○、乙○○均矢口否認有右揭從事地下錢莊高利放款之犯行，被告
    丙○○辯稱：其本於台中市○○街三巷四二號開設尚宜汽車有限公司，其後因經
    營虧損，於八十五年十一月間結束營業，旋即轉業至台中縣東勢鎮專事種植花果
    ，並設籍該鎮，亦加入成為台中縣東勢鎮農會之會員，在當地先後購買數筆土地
    ，並承購他人之耕作權，種植面積廣達十二‧一二公頃，其一人獨力種植，尚嫌
    分身乏術，平常猶須僱工幫忙，始足應付，斷無可能有餘力從事地下錢莊之業務
    ；而郭德志與其子即被告乙○○係軍中同事，極為熟稔，郭德志亦時常至台中縣
    東勢鎮找乙○○遊玩，因此亦與郭德志熟識，知郭德志作中古車生意，借錢均有
    借有還，故常常借錢給郭德志，並未僱用郭德志云云。被告乙○○亦辯稱：其於
    八十六年六月六日退伍後，即在台中縣東勢鎮幫忙被告丙○○調度工人、購買肥
    料、農藥及載運農產品至果菜市場及花卉市場銷售，並無從事高利放款之業務，
    亦無僱用郭德志，八十八年一月六日係郭德志邀其去甲○○住處，事前並不知道
    前去討債云云。經查：
  (一)右揭事實，業據共犯郭德志於台灣高雄地方法院八十八年度訴字第三九六號重
      利等案件審理中、高雄地方法院檢察署八十八年度偵字第二二九二二號偵查時
      及台灣台中地方法院檢察署八十九年一月二十七日訊問時，指述：「實際從事
      地下錢莊的不是我，是同案被告乙○○的父親丙○○開的，我在偵查中承認開
      地下錢莊是乙○○叫我承擔的，他說出去後再幫我想辦法，結果都沒有，所以
      我不承認有開地下錢莊」「我實際是受僱於他（指丙○○），他人不在北部，
      都是將借款人要借的款項，先匯到我的帳戶，我再提款交付給借款人，有時一
      個禮拜三、四次」「受僱於丙○○，每月薪資三萬元，負責將要放款的錢送交
      給客戶，再向客戶收取支票等擔保物」「（問：受僱何人？）丙○○，並受乙○○指示，化名林代書，負責放款及收取利息、本金之業務。乙○○是我當兵
      時之學長，丙○○是其父，我退伍後無業，邱某知我在找工作，在台北幫我租
      公寓，是『尚宜汽車有限公司』名義租的，邱某父子是公司負責人，傳真客戶
      資料來，並把錢匯至我戶頭，我再領去給客戶放款」「尚宜汽車公司是丙○○
      開設為幌子，實際是經營地下錢莊放高利貸」「丙○○把錢匯至我帳戶，乙○○把資料給我，我再將錢送至借款人處」「我負責將貸款人要借的錢送交給他
      們，再將他們開的支票交回給乙○○」「乙○○再把票存入丙○○的帳戶」「
      他們打電話遙控我處理事務，錢則由台中匯來」「本件借款是乙○○將甲○○
      要借貸的金額及資料用傳真給我，我再從銀行帳戶取款十五萬元，送交給甲○○，並向他收取每張六萬元的支票三張，共十八萬元」「（甲○○欠錢不還，
      是乙○○叫人去討債？）當初甲○○借錢是乙○○指示我借他的，後因甲○○
      不還錢，乙○○要我去指認」「因只有我見過甲○○，（乙○○）叫我下來指
      認他」等語綦詳，有各該筆錄影本在卷可憑，並經甲○○於警詢時指述貸借款
      項應急等情明確，復有刊登廣告之報紙影本一份、支票影本四張及本票影本一
      份在卷可憑。
  (二)被告丙○○於本院初次審理時辯稱：「曾借郭德志金錢，每次約二十至三十萬
      元，陸續借予約十次，還我了，我再借他，都是還我之後，我才再借他，如未
      還，我不敢再借他，最高曾借他三十幾萬元」「他與我兒子是當兵之同事，八
      十八年六月退伍，我陸續借錢給他，至八十六年底之後，就未再借他了，八十
      七年之後，就沒有金錢往來了」云云。惟郭德志於台灣中小企業銀行劍潭分行
      所設帳號00000000000號帳戶，自八十七年一月六日開戶，至八十
      八年一月六日間，陸續在該銀行台中市忠明分行（設台中市○○○路三○一號
      ，代收付行編號○○七），由丁○○00000000000（忠明分行）、
      丙○○00000000000（劍潭分行）、00000000000（大
      昌分行）等帳戶，以無摺現金存入（代號ＣＤＳ）或無摺轉帳存入（代號ＣＨ
      Ｄ）等方式，存、匯入款項，金額自二、三十萬元至七、八十萬元不等，每月
      次數最高達二十八次，有台灣中小企業銀行劍潭分行八十九年三月六日八九劍
      潭字第○○五二七號及台灣中小企業銀行忠明分行八十九年五月十七日八九忠
      明字第○一○四號函附之帳戶往來明細表各五張及存款憑條一份在卷可憑。並
      經證人丁○○到庭結證：係被告丙○○向其調借金錢，月息每萬元每月二百四
      十元，其則依被告丙○○之指示，以現金或轉帳存、匯入郭德志上開在劍潭分
      行之帳戶等語明確。且依前揭郭德志帳戶之往來明細表所示，除八十七年一、
      二、七月以外，每月自丁○○及被告丙○○之帳戶存、匯入款項之次數，均有
      十至二十餘次不等，且常有同一日匯入二筆款項；或連續數日均有款項匯入之
      情事。足見被告丙○○前開所辯，顯與事實不符。又郭德志當時年僅二十四歲
      ，甫退伍不久，初入社會，被告丙○○豈有僅以郭德志為其子即被告乙○○之
      軍中同事，即放心每月多次，甚至連續數日，存、匯數十萬元之款項予郭德志
      使用之理？益徵被告丙○○辯稱上開帳戶之往來，係郭德志向其貸借款項云云
      ，顯與常理有違。
  (三)被告丙○○、乙○○均否認僱用郭德志為其工作。惟郭德志於台灣高雄地方法
      院檢察署八十八年十一月二日訊問時，曾提出其獲交保後，與被告乙○○洽談
      其被羈押期間之損失如何賠償？被訴重利案件如何因應之電話錄音帶一捲，附
      於該署八十八年偵字第二二九二二號卷可證。經本院當庭勘驗該錄音內容略為
      ：「乙○○稱其有叫律師去看郭德志，郭德志表示律師來只有說他會處理，惟
      被收押八十六天移送法院時，公司請的律師竟然沒有來，詢問乙○○如何處理
      ？並問乙○○其被收押八十六天，工資怎麼算？乙○○答稱公司的律師沒有告
      訴你工資二倍會照算給你、年終獎金二個月照領嗎？律師沒有問你錢是否要交
      給你家人嗎？該給你的錢，一毛錢都不會少給你，並稱當時其教郭德志如何供
      述的話，是錯的，如果是另外一種說法，二人都可以沒事，如果郭德志不相信
      公司聘請之律師，認為可能會偏袒乙○○，亦可以再找其他的律師，郭德志則
      稱其已另請律師，乙○○即表示其二人的律師可以一起來談如何處理」，業經
      載明審判筆錄可稽。被告乙○○亦坦承該錄音內容確係其與郭德志間之對話，
      參諸前揭所述，郭德志帳戶內之款項係由被告丙○○本人或受被告丙○○指示
      之丁○○所匯入，足見郭德志指稱被告丙○○、乙○○二人僱用其從事高利貸
      放款，核屬真實可採。
  (四)被告丙○○雖辯稱其於八十五年十一月間尚宜汽車有限公司結束營業後，即至
      台中縣東勢鎮投入花果種植業，其子即被告乙○○亦於八十六年六月退伍後，
      至台中縣東勢鎮幫農，並無餘裕從事地下錢莊之業務云云。惟徵諸被告二人經
      營地下錢莊之手法，均係透過報紙刊登廣告，招攬急需借款之客戶，再將客戶
      資料傳真給郭德志，並匯款至郭德志之帳戶，最後由郭德志出面將款項送交客
      戶，並取得擔保之支票、本票，業據郭德志陳述綦詳。是被告等核屬在幕後操
      控經營，縱然有從事花果栽培之事業，亦無礙於其二人高利放款業務之進行。
      被告丙○○、乙○○之共同選任辯護人具狀請求傳喚證人黃耀田、曾德永、蘇
      鳳蘭、林浩男等人，縱能證明被告等確有在台中縣東勢鎮從事花果種植及銷售
      ，亦難憑以證明被告丙○○、乙○○並無前揭高利放款之行為，核無傳喚調查
      之必要，附此敘明。
  (五)被告二人以每十日為一期，每借款十五萬元，收取三萬元之利息，相當於月息
      六十分之重利，換算年息高達百分之七百三十，觀諸民間借貸習慣與金融市場
      動態等客觀情況，顯然已超出一般行情甚多，自係與原本顯不相當之重利。被
      告等以如此之高利貸款予人，則其前來貸借者，當係急迫用錢且告貸無門之人
      ，否則豈會同意支付如此顯不相當之重利，益徵被告二人確係乘人急迫之際，
      貸予金錢，而收取顯不相當之重利。又刑法上之常業犯，祇須賴某種犯罪為生
      活而有事實上之表現為已足，不以專賴該犯罪為唯一生活依憑或其所收取之利
      得足資維生為必要，是縱令行為人尚有其他職業，仍無礙於常業犯之成立。本
      件被告二人長期僱用郭德志，並於報紙刊登廣告，招攬因急迫而需舉債濟急之
      人，向其告貸，顯有反覆為貸放款項並收取重利之意思，其恃此重利以維生之
      事實，灼然甚明，自不因被告等另從事花果種植及銷售，即影響被告二人係以
      犯重利罪為常業之認定。
  (六)綜上所述，本件被告二人以犯重利罪為常業之罪證已臻明確。被告等所辯，均
      係飾卸罪責之詞，委無可採，其犯行均堪認定。
二、核被告二人所為，係犯刑法第三百四十五條之常業重利罪。被告丙○○、乙○○
    與郭德志間，有犯意之聯絡及行為之分擔，均係共同正犯。爰審酌被告二人犯罪
    之動機、目的、手段、經營高利貸之規模非小、所生危害暨否認犯行之犯後態度
    等一切情狀，分別量處如主文所示之刑，以示懲儆。
三據上論斷，應依刑事訴訟法第二百九十九條第一項前段，刑法第二十八條、第三
    百四十五條，罰金罰鍰提高標準條例第一條前段，判決如主文。
中      華      民      國    八十九    年      八      月     十一     日
                                      法  官  張恩賜
右正本證明與原本無異。
如不服本判決，應於判決送達後十日內向本院提出上訴狀，上訴於臺灣高等法院臺中
分院( 須附繕本 )。
                                      書記官
中      華      民      國    八十九    年      八      月     十一     日
附錄論罪科刑之法條︰
刑法第三百四十五條︰以犯前條之罪為常業者，處五年以下有期徒刑，得併科三千元
以下罰金。


司法院資訊處製作；財團法人民間司法改革基金會備份。
